臺灣高等法院民事判決　　　　　　　　 96年度上易字第114號
上 訴 人　丙○○
　　　　　乙○○
兼上一人　甲○○
訴訟代理人
被上訴人　 丁○○
訴訟代理人 戊○○○
上列當事人間請求損害賠償事件，上訴人對於中華民國95年12月
20日臺灣桃園地方法院95年度訴字第625號第一審判決提起上訴
，本院於96年4月3日言詞辯論終結，判決如下：
    主  文
上訴駁回。
第二審訴訟費用新台幣伍仟陸佰貳拾伍元由上訴人負擔。
    事實及理由
一被上訴人主張：被上訴人於民國（下同）93年6月3日12時56分
  許，騎乘車牌號碼RVP-396號輕型機車，沿桃園縣蘆竹鄉○○
  村○○路，由西往東方向行駛，嗣於行經開南路與新興街口時
  ，遭上訴人丙○○騎乘之車號KZR-127號重型機車碰撞（下稱
  系爭車禍），致被上訴人身體受傷。上訴人丙○○係74年12月
  1日出生，於本件車禍發生時尚未滿20歲為限制行為能力人，
  其法定代理人即上訴人乙○○、甲○○自應與其負連帶損害賠
  償責任。被上訴人自系爭車禍發生後陸續支出之醫療費用新台
  幣（下同）16,558元、看護費用326,040元、交通費用5,360元
  ，又被上訴人於系爭車禍發生前，受僱於訴外人彩遊館股份有
  限公司（下稱彩遊館公司）擔任工讀生，平均月薪為10,614元
  ，臥床休養3.5個月後，仍須長期休養而無法工作，爰請求一
  年之薪資損失127,368元，又被上訴人因系爭車禍，身體受有
  嚴重之傷害，無法正常上學、工作所受之精神上痛苦至鉅，併
  請求精神慰撫金216,690元，爰依侵權行為之法則，請求上訴
  人連帶賠償被上訴人633,391元，及自起訴狀繕本送達之翌日
  起至清償日止，按週年利率5%計算之利息等語。原審為被上訴
  人一部勝訴一部敗訴之判決，判命上訴人應連帶給付被上訴人
  343,135元，及自民國95年8月3日起至清償日止，按週年利率
  5%計算之利息。被上訴人就其敗訴部分未提起上訴，對於上訴
  人之上訴則聲明駁回上訴。
二上訴人則以：原審認定上訴人應連帶給付醫療費用、交通費用
  與看護費用，固非無見。惟就原審認定被上訴人無法工作之薪
  資損失與精神慰撫金實屬過高之部分，及命上訴人就醫藥費及
  慰藉金加給利息，誠有違誤等語，資為抗辯。原審為上訴人一
  部勝訴一部敗訴之判決，（詳如前述），上訴人就其敗訴部分
  不服，提起上訴，並聲明：(一)原判決不利於上訴人之部分均廢
  棄。(二)上開廢棄部分，被上訴人第一審之訴應予駁回。
三經查被上訴人主張上訴人於前揭時、地騎乘車號KZR-127號重
  型機車沿桃園縣蘆竹鄉○○村○○街往中壢（即由南往北）方
  向行駛，行經新興街與開南路口，本應注意車前狀況，隨時採
  取必要之安全措施，並應注意該路段時速限制在40公里以下，
  及應遵守道路交通號誌之指示，不得闖越紅燈，以維行車安全
  及避免危險發生，且依當時日間有自然光線、柏油路面、路面
  無缺陷、道路無障礙物、視距良好等情況，並無不能注意之情
  事，竟疏未注意車前左側是否有來車通過該交岔路口之狀況，
  猶貿然以時速70至80公里之速度超速且闖越紅燈駛入該交岔路
  口，適有被上訴人騎乘車牌號碼RVP-396號輕型機車自其左側
  沿桃園縣蘆竹鄉○○村○○路（即由西往東）方向行駛行經該
  處，上訴人丙○○見狀已避煞不及，二車發生碰撞，致被上訴
  人受有第二腰椎壓迫性骨折之傷害，上訴人丙○○對於本件車
  禍之發生確有過失並經臺灣桃園地方法院95年度交簡上字第40
  號（見臺灣桃園地方法院刑事簡易庭第二審卷第66至68頁）刑
  事判決上訴人丙○○過失傷害確定，且有桃園縣政府警察局A2
  類道路交通事故調查報告表、道路交通事故現場圖、現場照片
  、及診斷證明書可稽，（見臺灣桃園地方法院檢察署93年度偵
  字第19311號卷第10至12、15至19、20頁），復為上訴人所不
  爭執，堪信為真實。
四按因故意或過失，不法侵害他人之權利者，負損害賠償責任。
  次按無行為能力人或限制行為能力人，不法侵害他人之權利者
  ，以行為時有識別能力為限，與其法定代理人連帶負損害賠償
  責任，民法第184條第1項前段、第187條第1項前段定有明文。
  經查，上訴人丙○○既有前開違反應負注意義務之過失，且其
  亦自承對於系爭車禍之發生有過失，並因而致被上訴人受有身
  體傷害，足證上訴人丙○○之過失行為與被上訴人身體所受傷
  害之結果間具有相當因果關係，從而被上訴人主張上訴人丙○
  ○應負過失侵權行為責任，自屬有據。又查，上訴人丙○○係
  74年12月1日生，於系爭車禍發生時已19歲，其智識能力正常
  ，是其於行為時自屬有識別能力者無誤，而上訴人乙○○、甲
  ○○分別係上訴人丙○○之父、母，揆諸前開規定，被上訴人
  請求上訴人乙○○、甲○○與上訴人丙○○應連帶負損害賠償
  責任，亦屬有據。
五再按不法侵害他人之身體或健康者，對於被害人因此喪失或減
  少勞動能力或增加生活上之需要時，應負損害賠償責任；不法
  侵害他人之身體、健康、名譽、自由、信用、隱私、貞操，或
  不法侵害其他人格法益而情節重大者，被害人雖非財產上之損
  害，亦得請求賠償相當之金額。民法第193條第1項、第195條
  第1項分別定有明文。本件上訴人乙○○、甲○○與丙○○既
  應對被上訴人負連帶損害賠償責任，則依上開法律規定，被上
  訴人請求其等賠償所受之損害，自亦有據。茲就被上訴人請求
  賠償之各項金額分述如下：
(一)關於醫療費用部分：
  被上訴人主張其為治療因系爭車禍所受之身體傷害，支出醫療
  費用16,558元乙節，有門診費用證明書、醫療費用繳費證明、
  免用統一發票收據各1紙、醫療費用收據20紙附卷可稽（見原
  審卷第54頁至第58頁、附民卷第6至第24頁），復為上訴人所
  不爭執（見原審卷第76頁原審95年10月16日言詞辯論筆錄及本
  院卷第19頁上訴人於96年3月27日所提呈之上訴理由狀），是
  被上訴人就此部分請求上訴人賠償16,558元，原審予以准許，
  委無不合。
(二)關於交通費用部分：
  被上訴人主張其因系爭車禍而受有腰椎骨折之身體傷害，僅能
  搭乘計程車或由專人開車接送至醫院就診，支出交通費用共
  5,360元乙節，此亦為上訴人所不爭執（見原審卷第76頁原審
  95年10月16日言詞辯論筆錄及本院卷第19頁上訴人於96年3月
  27日所提呈之上訴理由狀），是被上訴人就此部分之請求，原
  審予以准許，亦屬有據。
(三)關於看護費用部分：
  被上訴人主張其因系爭車禍受有第二腰椎壓迫性骨折之身體傷
  害而需雇用看護，其臥床休養期間，雇用證人陳錦緞看護共計
  3.5月，支出看護費用每日2,200元即每月66,000元，共計支出
  231,000元等情，業據其提出免用發票收據4件（見原審卷第59
  頁、第60頁）為證，經原審傳訊證人陳錦緞到院結證屬實（見
  原審卷第88至91頁95年12月6日言詞辯論筆錄），應為可信，
  復經原審函詢桃園醫院之結果，該院表示：被上訴人並未住院
  ，建議避免粗重工作約3個月乙節，有桃園醫院95年11月3日桃
  醫醫秘字第0950008997號函在卷可稽（見原審卷第86頁），故
  原審准許被上訴人得請求上訴人連帶給付之看護費為3個月共
  計198,000元（66,000×3＝198,000），亦無不當。
(四)關於無法工作之薪資損失：
1.按民法第193條第1項規定：「不法侵害他人之身體或健康者，
  對於被害人因此喪失或減少勞動能力，應負損害賠償責任。」
  第216條第1項規定：「損害賠償，除法律另有規定或契約另有
  訂定外，應以填補債權人所受損害及所失利益為限。」、第2
  項規定：「依通常情形，或依已定之計劃、設備或其他特別情
  事，可得預期之利益，視為所失利益。」。
2.被上訴人主張其於系爭車禍發生時，係受僱於彩遊館公司擔任
  工讀生，平均月薪為10,614元，有其提出之在職證明書、薪資
  明細表（見附民卷第25頁、第26頁）各1件在卷可稽，並為上
  訴人所不爭執（見原審卷第76頁原審95年10月16日言詞辯論筆
  錄），被上訴人於系爭車禍發生後，經醫師治療須穿戴泰勒氏
  長背架及重型軟骨架以固定傷部，無法自行行走而臥床休養
  3.5個月並須專人看護照料日常起居，已如前述。且經原審依
  上開桃園醫院回函表示僅建議被上訴人避免粗重工作3個月等
  語，而審酌被上訴人之無法工作薪資損失，以自系爭車禍發生
  時起算3個月期間為基準，判准被上訴人得請求上訴人連帶賠
  償之薪資損失為31,842元（即10,614×3＝31,842），駁回被
  上訴人逾上開範圍之請求，則屬有據。上訴人抗辯原審僅以上
  開桃園醫院函文避免粗重工作3個月等語，未審酌被上訴人所
  喪失之勞動能力並非百分之百，而逕准予被上訴人請求之無法
  工作之薪資損失等語，委無足採。
(五)關於精神慰撫金之部分：
1.按不法侵害他人之身體、健康者，被害人雖非財產上之損害，
  亦得請求賠償相當之金額，民法第195條第1項前段定有明文。
2.經查，被上訴人因系爭車禍所受第二腰椎壓迫性骨折之身體傷
  害，先後多次至上開醫院進行治療，並經醫囑穿戴泰勒式長背
  架及重型軟骨架以固定傷部，且有長達約3.5個月期間需要專
  人看護照料日常起居、無法從事粗重工作，有被上訴人提出之
  診斷證明書1件（見附民卷第5頁）、醫療費用收據20件及看護
  費用支出收據在卷可參，足見上開傷害必然造成被上訴人身體
  上及精神上莫大之痛苦，對被上訴人日常生活起居產生重大程
  度之影響，是被上訴人請求上訴人連帶賠償其精神上之慰撫金
  ，要屬有據。又查，被上訴人於系爭車禍發生一年後，即94年
  7月初，擔任訴外人仲昆陶瓷電子股份有限公司之業務助理，
  月薪約24,000元，復欠就學貸款379,796元；上訴人丙○○93
  年度、94年度薪資所得分別為265,637元、115,072元，目前無
  業，名下無不動產；上訴人乙○○並罹患肺癌治療中等情，原
  審參考調閱之稅務電子閘門財產所得明細表2件（見原審卷第
  80頁至第83頁），並審酌造成系爭車禍之發生原因、兩造之身
  分、地位、經濟能力、被上訴人所受傷害之傷勢、其身體及精
  神上痛苦之程度，判准被上訴人請求15萬元之精神慰撫金，核
  屬適當。是上訴人空言指摘原審認定之慰撫金實屬過高云云，
  尚非可採。
(六)依上所述，被上訴人因系爭車禍事故所得請求上訴人連帶賠償
  之金額合計為401,760元（計算式：16,558＋5,360＋198,000
  ＋31,842＋150,000＝401,760）。
六查被上訴人自認因系爭車禍已領取強制汽車責任保險保險金
  47,125元，上訴人對此亦不爭執，依強制汽車責任保險法第32
  條：「保險人依強制汽車責任保險法規定給付之保險金，視為
  被保險人損害賠償金額之一部分；被保險人受賠償請求時，得
  扣除之。」之規定，此部份已領取之保險金額，應自被上訴人
  所得請求之金額中予以扣除。另上訴人前已給付被上訴人賠償
  金11,500元，為兩造所不爭執，亦應自被上訴人所得請求之金
  額中，加以扣除。是原審判命上訴人應連帶賠償被上訴人之金
  額為343,135元（計算式：401,760－47,125－11,500＝
  343,135 ），委無不合。
七末按給付無確定期限者，債務人於債權人得請求給付時，經其
  催告而未為給付，自受催告時起，負遲延責任。其經債權人起
  訴而送達訴狀，或依督促程序送達支付命令，或為其他相類之
  行為者，與催告有同一之效力。遲延之債務，以支付金錢為標
  的者，債權人得請求依法定利率計算之遲延利息；又應付利息
  之債務，其利率未經約定，亦無法律可據者，週年利率為5％
  ，民法第229條第2項、第233條第1項前段、第203條分別定有
  明文。本件係屬侵權行為損害賠償之債，自屬無確定期限者；
  又係以支付金錢為標的，則依上揭法律規定，原審判准被上訴
  人依據侵權行為之法律關係，請求上訴人連帶給付343,135元
  ，及自起訴狀繕本送達翌日起（即95年8月3日）至清償日止，
  按法定利率即週年利率5％計算之法定遲延利息，自屬有據。
  上訴人抗辯原審係依民法第213條第2項之規定，加給利息，恐
  有誤會，併予指明。
八綜上所述，被上訴人依據侵權行為之法則，請求上訴人連帶賠
  償343,135元，及自起訴狀繕本送達翌日（即95年8月3日）起
  至清償日止，按年息5％計算之利息部分，為有理由，應予准
  許。從而，原審就此部分所為上訴人敗訴之判決，核無違誤，
  上訴意旨指摘原判決此部分為不當，求予廢棄改判，為無理由
  ，應予駁回。
九至兩造其餘之攻擊或防禦方法及未經援用之證據，經本院斟酌
  後，認為均不足以影響本判決之結果，自無逐一詳予論駁之必
  要，併此敘明。
十據上論結，本件上訴為無理由，依民事訴訟法第449條第1項、
  第78條，判決如主文。
中　　華　　民　　國　　96　　年　　4 　　月　　24　　日
　　　　　　　　　  民事第四庭
                        審判長法　官  張劍男
　　　　　　　　　　　　　　　法  官  彭昭芬
                              法  官  陳昆煇
正本係照原本作成。
不得上訴。
中　　華　　民　　國　　96　　年　　4 　　月　　24　　日
                              書記官  董曼華
